# 收购非上市公司少数股权的账务处理

提问人：vheiyudh 时间：2019-10-13 21:26:44
假设：甲公司收购非上市公司 A公司 15%的股权，A公司的生产经营由原来的股东决定，甲公司不参与 A 公司的生产经营决策，也不委派董事、经理等经营管理人员。按照最新的金融工具准则，甲公司是否应该按照 “以公允价值计量且其变动计入其他综合收益的非交易性权益工具投资”进行账务处理？如果是的话，A 公司是非上市公司，公允价值如何确定，能否以 A公司的账面净资产作为公允价值？
另外，如果甲公司作为上市公司需要进行审计，A 公司是否也需要审计，还是可以作为持股比例较小又没有重大影响的公司，而不用审计？

回答人：chenyiwei
1 、如果确定甲对 A 无控制、无共同控制且无重大影响的，则在新金融工具准则下，虽然是非交易性权益工具投资，但也是默认作为以公允价值计量且其变动计入损益的金融资产，只有当甲的管理层作出不可撤销的指定时，才作为以公允价值计量且其变动计入其他综合收益的金融资产。
2 、账面净资产肯定不是计量公允价值的恰当依据。
根据准则第四十四条规定，成本代表公允价值的最佳估计是非常有限的情况。特别是本案例中的很多公司 “多年来均无法取得其存续状态的证据资料，对每个公司的持股比例均无法取得”，我们理解从目前项目组的解释看，难以做出其成本代表公允价值最佳估计的结论。
总体上看，新金融工具准则下对 “三无” 权益工具投资采用成本进行后续计量的条件远比原准则下严格（在原准则下，只要是 “在活跃市场中没有报价且其公允价值不能可靠计量的权益工具投资，以及与该权益工具挂钩并须通过交付该权益工具结算的衍生金融资产”，就应当按照成本计量）。
理论上，对于不满足上述 “用以确定公允价值的近期信息不足，或者公允价值的可能估计金额分布范围很广，而成本代表了该范围内对公允价值的最佳估计” 的 “有限情况” 的 “三无” 权益工具投资，不论其后续公允价值变动是计入损益还是其他综合收益，都应按照《企业会计准则第 39 号——公允价值计量》的规定确定其公允价值。其中，除了满足第一层次公允价值计量条件的金融资产以外，都应采用估值技术确定其期末公允价值。
但另一方面，任何会计政策的运用都受制于重要性原则和成本效益原则。针对本案例情况，项目组可以采用以下应对策略：
（ 1 ）考虑本案例是否属于上述准则条文中的可用成本作为公允价值最佳估计的 “有限情况”。一般理解，如果对被投资公司股权采用收益法或者市场法进行估值不切实可行，且近期内该被投资公司并无引入外部投资者、股东之间转让股权等可作为确定公允价值的参考依据的交易实际发生的，可以认为属于该条规定的可用成本作为公允价值最佳估计的 “有限情况”。
（ 2 ）考虑重要性原则和谨慎原则等 “修订性惯例” 的影响。如果本案例涉及的 “三无” 权益工具投资额远低于被审计单位的合并净资产和净利润，并且本案例中金融资产的公允价值变动是计入其他综合收益，并不影响净利润，则项目组应结合对被审计财务报表整体的影响程度（尤其是该项其他综合收益的扣税后净额对净资产的影响程度），考虑能否接受以成本计量的会计处理。

提问人：vheiyudh 时间：2019-10-14 18:21:28
公司管理层需要作出什么具体的指定，才能作为以公允价值计量且其变动计入其他综合收益的金融资产？

回答人：chenyiwei
直接明确某项 “三无”权益工具投资作为以公允价值计量且其变动计入其他综合收益的金融资产。这应当是由负责投资日常管理运营的部门提出申请，按公司内部决策审批权限逐级审核批准的。